【裁判字號】    91,訴,1860
【裁判日期】    920306
【裁判案由】    損害賠償
【裁判全文】
臺灣臺北地方法院民事判決  九十一年度訴字第一八六○號
    原      告  乙○○
    訴訟代理人  羅翠慧律師
    複 代理 人  李姝律師
    被      告  達慶國際旅行社有限公司
    法定代理人  甲○○
    訴訟代理人  陳生全律師
    被      告  丙○○      住台北市○○○路○段三八巷一弄八號四樓
右當事人間請求損害賠償事件，本院判決如左：
    主      文
被告達慶國際旅行社有限公司應給付原告新台幣柒拾柒萬玖仟柒佰玖拾陸元及自民國
九十一年四月九日起至清償日止，按年息百分之五計算之利息。
原告其餘之訴駁回。
訴訟費用由被告達慶國際旅行社有限公司負擔。
本判決第一項於原告以新台幣貳拾陸萬元供擔保後，得假執行。但被告達慶國際旅行
社有限公司如於假執行程序實施前，以新台幣柒拾柒萬玖仟柒佰玖拾陸元為原告預供
擔保，得免為假執行。
原告其餘假執行之聲請駁回。
    事      實
甲、原告方面：
壹、聲明：
一、被告應連帶給付原告新台幣（下同）七十八萬零九十六元，並自起訴狀繕本送達
    被告之日起至清償之日止，按年息百分之五計算之利息。
二、願供擔保請准宣告假執行。
貳、陳述：
一、原告乙○○與訴外人沈靖國等十五人（如附件所示）於民國九十年七月間向被告
    達慶國際旅行社有限公司（下稱達慶公司）購買長榮航空公司九十年七月二十七
    日BK012台北至洛杉磯（去程）、九十年八月八日BK031紐約至台北（回程）之機
    票，來回票價計每組五萬一千五百元，承辦人為被告達慶公司之受僱人丙○○，
    價款均已付訖，上開機票則係被告轉向代理銷售長榮航空公司經濟艙來回機票之
    訴外人新台旅行社有限公司（下稱新台公司）訂購，並以每張四萬八千九百五十
    六元成交。嗣因上開航程機票降價，由原來之四萬八千九百五十六元調降為三萬
    九千四百八十三元，原告等人欲購降價後之機票，惟依長榮航空公司規定，須先
    辦理退票，另加購新機票，原告與沈靖國等共十六人即乃委由被告達慶公司辦理
    退票及購買新機票事宜，並由原告統合匯款六十三萬二千元（新票價每組三萬九
    千五百元乘以十六人之總價）予被告丙○○，購買同一時段之來回機票，又因潘
    天助、潘王明玉二人改訂商務艙機票，差價各三萬九千五百元（合計七萬九千元
     ）之部分係由原告匯與丙○○之六十三萬元中先付，差額六萬一千八百元則由
    潘天助、潘王明玉二人之子潘世斌（亦為購票人之一）匯款予達慶公司付清，足
    証有關第一次購票及退票及第二次購票事宜，原告等十六人皆係委託被告達慶公
    司處理。
二、原告與訴外人沈靖國等十五人委由被告等辦理退票之款項（扣除佣金及手續費後
    ）每人四萬八千七百五十六元，業由訴外人新台公司於辦妥退票手續後，將所有
    款項交與被告等，並由被告丙○○簽收，嗣經原告以存證信函催告被告等交付上
    開退還價款，均未獲置理。又訴外人沈靖國等十五人業於九十年十二月七日將渠
    等對被告等之債權及侵權行為損害賠償請求權讓與原告，且經原告依民法第二百
    九十七條第一項本文之規定，以存證信函通知被告，原告之催告與通知皆應已對
    被告發生效力；退萬步言，縱認原告上開之催告與通知未送達被告丙○○，然至
    遲於起訴狀繕本送達於被告時，亦生催告與通知之效力。
三、原告與訴外人沈靖國等十五人委任被告達慶公司為之辦理機票之購買及退票手續
    ，被告達慶公司因處理該委任事務，自訴外人新台公司收取退還價款，其本應依
    民法第五百四十一條第一項之規定將該金額交付於原告，詎竟不履行該債務，故
    原告於受讓訴外人沈靖國等十五人之債權並通知被告後，不僅得依委任契約收取
    金錢交付請求權請求被告達慶公司給付如訴之聲明所載之金額，且因於催告該被
    告給付後其仍不為給付，故原告得向其請求依法定利率週年百分之五計算之遲延
    利息。又被告丙○○經原告催告返還價款後仍遲不為給付，應為故意以不法手段
    侵害原告之財產權，或故意以背於善良風俗之方法加損害於原告，侵害原告之利
    益，實已成立民法第一百八十四條第一項前段或後段之侵權行為；又因其為被告
    達慶公司之受僱人，於執行職務時不法侵害原告之權利，僱用人即被告達慶公司
    實應連帶負損害賠償責任，為此，依委任契約及侵權行為法律關係，訴請被告連
    帶給付如訴之聲明所示。
參、證據：提出九十年七月二十日匯款通知單、存證信函（暨函件收據）、債權讓與
    契約書、深耕法律事務所九十一年十二月十八日傳真函、新台旅行社九十一年十
    二月十八日傳真函、支票各一件、旅行業代收轉付收據二件、請款單三件、退票
    確認書十六件為證，並聲請訊問證人陳雅娟、沈靖國。
乙、被告方面：
壹、被告丙○○部分：未於言詞辯論期日到場，亦未提出準備書狀作何聲明或陳述。
貳、被告達慶公司部分：
一、聲明：
（一）、原告之訴及假執行之聲請駁回。
（二）、如受不利之判決，願供擔保請准免予假執行。
二、陳述：
（一）、原告及訴外人沈靖國等人購買長榮航空公司九十年七月二十七日台北至洛杉
        機、九十一年八月八日紐約至台北之機票，被告均已如數交付，惟被告並未
        受任另購新票及辦理退票手續。況依原告所稱其另購新票共給付六十三萬二
        千元（匯款至丙○○之帳戶）並另開立支票（受款人被告公司）六萬一千八
        百元，共計六十九萬三千八百元，惟原告等人另購機票之總價款應為七十一
        萬五千八百五十六元，二者相差二萬二千零五十六元，支付票價即已不足，
        如依原告所稱其所支付之六十九萬三千八百元為新購票之費用，則被告不但
        未收取服務費用，更倒貼二萬二千零五十六元，豈有是理。更何況(1)、六萬
        一千八百元之支票是開立受款人為被告，原告又怎會將六十三萬二千元匯入
        丙○○之帳戶？(2)、六萬一千八百元非如原告所稱係補商務艙之機票款，（
        如為補商務艙之機票差款亦應為八萬四千一百二十八元，非六萬一千八百元
        ），因原告等人之簽證等事項，均由被告公司辦理，而辦理簽證及證照除被
        告公司之服務費用外，尚需繳交規費，故該六萬一千八百元之支票實為支付
        簽證及證照之費用，不可與第二次之購機票款混為一談。故依原告所述之另
        購機票數額與向新台旅行社之購票票價二者顯不相符，則原告主張其等因長
        榮機票調降，故而委託被告辦理退票及另購新機票乙事即非事實。
（二）、被告為旅行社，為客戶代為購買機票，賺取服務費用為其業務之一，被告等
        人第一次購票之費用為五萬一千五百元，而被告向新台旅行社購買機票之費
        用則為四萬九千二百五十六元，被告賺取二千餘元之服務費用。因原告與丙
        ○○原為舊識，二人之交情已有十年以上，原告等人為省下支付被告之購買
        機票服務費用，故而於第二次購買時即不再透過被告公司辦理，故其之購買
        機票費用六十三萬三千元並非匯給被告而是匯給丙○○，故原告依委任關係
        及侵權行為而為請求即無依據。又丙○○縱為原告等人辦理第二次購票及退
        票事宜，並非執行被告公司之職務，僅為丙○○與原告間之約定，與被告無
        關，原告自不得依此而請求被告就丙○○之侵權行為負連帶賠償責任。
（三）、又新台旅行社與本件糾紛有利害關係，故其證詞或所做之文書難免偏頗，證
        人陳雅娟、徐富雄、彭素貞未親與兩造之退票及購買新機票事，渠等證詞並
        無可採。
三、證據：聲請向新台旅行社股份有限公司函詢原告等十六人換機票價格、向第一商
    銀行函詢新台旅行社簽發票據號碼為SN二五五六五、SN二五三一六、SN二七二○
    ○四票據付款情形及訊問證人徐富雄、彭素貞。
    理      由
一、本件被告丙○○經合法通知，未於言詞辯論期日到場，查無民事訴訟法第三百八
    十六條所列各款情事，應准原告之聲請，由其一造辯論而為判決。又按「訴狀送
    達後，原告不得將原訴變更或追加他訴。但有下列各款情形之一者，不在此限：
    ：二、請求之基礎事實同一者。三、擴張或減縮應受判決事項之聲明。七、不甚
    礙被告之防禦及訴訟之終結者。」民事訴訟法第二百五十五條定有明文，本件原
    告於訴狀送達後，將原訴之聲明「被告應連帶給付原告七十八萬零一百六十元，
    並自起訴狀繕本送達被告之日起至清償之日止，按年息百分之五計算之利息。」
    變更為「被告應連帶給付原告七十八萬零九十六元，並自起訴狀繕本送達被告之
    日起至清償之日止，按年息百分之五計算之利息。」，核僅屬減縮應受判決事項
    之聲明，亦不甚礙被告之防禦及訴訟之終結，與首揭規定尚無不合，應予准許，
    合先敘明。
二、本件原告起訴主張：原告乙○○與如附件所示沈靖國等十五人於九十年七月間向
    被告達慶公司購買長榮航空公司九十年七月二十七日台北至洛杉磯、九十年八月
    八日紐約至台北之機票，承辦人為被告達慶公司之受僱人丙○○，價款均已付訖
    ，嗣上開航程機票降價，原告等人欲購降價後之機票，惟因依長榮航空公司之規
    定須先辦理退票，而原告等人前購買之機票係被告轉向代理銷售長榮航空公司機
    票之新台旅行社訂購，故原告與沈靖國等十五人乃委由被告達慶公司辦理退票事
    宜。其後訴外人新台公司於辦妥退票手續後，業將原告等十六人辦理退票之款項
    （扣除佣金及手續費後）每人四萬八千七百五十六元之款項交與被告，並由被告
    丙○○簽收，惟被告延未交付原告等人，經原告以存證信函催告催還，亦未獲置
    理。又因如附件所示沈靖國等十五人業於九十年十二月七日將渠等對被告等之債
    權及侵權行為損害賠償請求權讓與原告，且經原告依法通知被告，為此告自得依
    依委任契約法律關係請求被告達慶公司給付如訴之聲明所載之金額及法定遲延利
    息。又被告丙○○經原告催告返還價款後仍遲不為給付，應為故意以不法手段侵
    害原告之財產權，或故意以背於善良風俗之方法加損害於原告，侵害原告之利益
    ，而其為被告達慶公司之受僱人，於執行職務時不法侵害原告之權利，僱用人即
    被告達慶公司應連帶負損害賠償責任，為此，原告亦可依侵權行為法律關係，訴
    請被告連帶給付如訴之聲明所示等情。
三、被告達慶公司則以：原告及沈靖國等人購買長榮航空公司九十年七月二十七日台
    北至洛杉機、九十一年八月八日紐約至台北之機票，伊均已如數交付，惟被告並
    未受渠等委任另購新票及辦理退票手續。本件實因原告與丙○○為舊識，原告等
    人為省購買機票之服務費用，故而於第二次購買機票時即不再透過伊辦理，故其
    所主張之購買機票費用六十三萬三千元並非匯給伊而是匯給丙○○，是原告既未
    委託被告辦理退票及新購機票事宜，則其依委任關係及侵權行為請求伊負給付責
    任即無依據。又丙○○縱為原告等人辦理第二次購票及退票事宜，亦非執行伊公
    司之職務，僅係丙○○與原告間之約定，與伊無關，原告自不得依侵權行為法律
    關係請求伊就丙○○之行為負連帶賠償責任等語，資為抗辯。
四、經查，本件被告丙○○於九十年七月間為被告達慶公司之受僱人，負責承辦團體
    旅遊、辦理機票、簽證等與旅遊相關的業務。原告乙○○與如附件所示沈靖國等
    十五人於九十年七月間向被告達慶公司購買長榮航空公司九十年七月二十七日台
    北至洛杉磯、九十年八月八日紐約至台北之機票，承辦人即為被告丙○○，原告
    價款已付訖，系爭機票亦經被告達慶公司交付原告等人一節，為兩造所不爭執，
    且經承售上開機票之新台旅行社函覆（卷附九十一年六月二十一日新台旅行社函
    參照）屬實，堪信為真實。又原告主張訴外人沈靖國等十五人將渠等對被告達慶
    公司基於委任契約所生之債權及對被告二人所有侵權行為損害賠償請求權讓與原
    告一事，業據其提出與所述相符之債權讓與契約書、存證信函（暨函件收據）為
    證，並經證人沈靖國到庭證述屬實，亦足信為真正。至原告主張：伊與沈靖國等
    十五人購買系爭機票，嗣因機票調降，原告等人欲購降價後之機票，惟依長榮航
    空公司之規定須先辦理退票，故原告與沈靖國等十五人乃委由被告達慶公司辦理
    退票事宜，而訴外人新台公司於辦妥退票手續後，業將原告等十六人辦理退票之
    款項（扣除佣金及手續費後）每人四萬八千七百五十六元交付被告，並由被告達
    慶公司之受僱人丙○○簽收，是被告達慶公司自應將退票款返還原告等人等語，
    雖為被告達慶公司所否認，且以前揭情詞置辯，然查：
（一）、本件原告與訴外人沈靖國等十五人委任被告達慶公司辦理系爭長榮航空公司
        九十年七月二十七日台北至洛杉磯、九十年八月八日紐約至台北之機票退票
        事宜一節，業據承售上開機票之新台旅行社函覆本院稱：「四、：：故達慶
        國際旅行社（即被告達慶公司）秦小姐七月十六日來本公司辦理退票手續：
        ：」（卷附九十一年六月二十一日新台旅行社函參照）各情屬實，並經證人
        即新台旅行社擔任票務工作之陳雅娟結證稱：「（提示九十一年六月二十一
        日新台旅行社函附件三退票確認書。）是我辦理的：：」、「（提示九十一
        年三月二十七日起訴狀附件一所示人員是否曾在九十年七月左右向新台旅行
        社購買機票？）有，是透過被告達慶國際旅行社有限公司來買，有辦理退票
        後再購買新機票，都是透過被告達慶國際旅行社有限公司辦理：：」等語無
        訛，自堪信為真實。此外另參酌(1)「被告丙○○在當時是我們公司的員工，
        她負責承辦團體旅遊、代辦機票、代辦簽證等與旅遊相關的業務，如果有退
        換機票需要的話（本公司除了旅遊業務範圍內，她也可以處理，退換機票如
        果找補，退款就還給客戶，丙○○在她業務承辦範圍所為行為，即是代表公
        司所為行為。」一事，業經被告達慶公司自認屬實；(2)而被告丙○○辦理退
        票退款時，係以被告達慶公司與新台旅行社之往來交易款項總合結算找補（
        九十一年九月十八日言詞辯論期日證人新台旅行社負責售票退票會計業務人
        員彭素貞證詞參照）等情，足徵被告丙○○至新台旅行社辦理退票事宜，日
        係代理被告達慶公司處理業務範圍內之事務。凡此，益證原告主張渠等係委
        任被告達慶公司辦理退票事宜一事之可採。又本件被告丙○○於事發之時既
        受僱於被告達慶公司承辦機票票務之業務，被告達慶公司已將授權於被告丙
        ○○之事通知或公告或為相對人（即原告等人及新台旅行社）所知悉，則縱
        被告丙○○受任處理退票事宜之行為，未明示以本人（即被告達慶公司）名
        義為之，自仍應對於本人（即被告達慶公司）發生效力。被告達慶公司空言
        原告為減省費用支出，私下委請被告丙○○辦理退票，退票一事與伊無關云
        云，尚無足取。
（二）、又查，訴外人新台旅行社就原告等十六人之系爭長榮航空公司機票退票事，
        核退被告達慶公司之款項為七十七萬九千七百九十六元一節，業經證人即新
        台旅行社負責售退票會計業務人員彭素貞結證稱：「（九十年七月間第一次
        買票及辦理退票款項往來情形？）系爭十六張機票退票，第一次只拿一張來
        退票，機票號碼是0000000000000，所以我開了SN二七二二○
        四的支票給付退票款，金額是新台幣肆萬捌仟肆佰伍拾陸元，票據的抬頭是
        丙○○。第二次拿十五張來退票，因為達慶公司向新台旅行社尚有其他購（
        機）票款未清償，金額是新台幣壹拾伍萬柒仟零伍拾壹元，所以我們就將退
        票款扣除該筆款項以後，開立SN二五三一六金額伍拾柒萬肆仟貳佰捌拾玖元
        的支票給達慶公司，票據的抬頭是達慶公司，後來達慶公司再用另外應繳交
        的（機）票款扣抵支票金額後，我又開立一張SN二五五六五的支票，金額是
        伍拾萬零伍仟零肆拾壹元，這張票有兌現：：」等語無訛，另新台旅行社就
        原告等十六人退票款中有關潘天助退款部分，扣除手續費後，僅核退四萬八
        千四百五十六元一節，則有兩造不爭執其真正且經被告丙○○簽名確認之潘
        天助退票確認書明載：「48456照扣手續費」（九十一年六月二十一日新台
        旅行社函附件三參照）在卷足憑，核與證人彭素貞所證相符，是本件訴外人
        新台旅行社退還被告達慶公司之系爭機票款為僅七十七萬九千七百九十六元
        （計算式：48,456＋48,756×15＝779,796），即足認定，此外，原告就其
        主張新台旅行社退還被告達慶公司之系爭機票款達七十八萬零九十六元云云
        ，逾前揭金額之差額三百元部分（計算式780,096－779,796＝300），確經
        新台旅行社支付予被告達慶公司一事，並未舉證以實其說，是其就此之主張
        即無可採。至被告辯稱SN二五五六五支票簽收單之簽收人為陳明德，非被告
        丙○○簽收，該票之受款人為蔡沛君非被告達慶公司云云，惟訴外人新台旅
        行社給付系爭機票退票款與被告達慶公司之方式，既經被告達慶公司受僱人
        即被告丙○○代為簽名同意（退票確認書參照），則訴外人新台旅行社依其
        與被告達慶公司合意方式結算及給付，自生清償之效力。據此，被告達慶公
        司因受原告等人委任處理退票事宜，取得退票款七十七萬九千七百九十六元
        ，依法自應交付原告及訴外人沈靖國等十五人。至被告丙○○指示訴外人新
        台旅行社將SN二五五六五支票之受款人記載為蔡沛君及將前開票據交付陳明
        德之原因為何，他人無從逆料，要難執此逕為對被告達慶公司有利之認定，
        被告達慶公司就此所辯各語，亦無足採。
（三）、次按「證人為不可代替之證據方法，如果確係在場聞見待證事實，而其證述
        又非虛偽者，縱令證人與當事人有親屬、親戚或其他利害關係，其證言亦非
        不可採信。」最高法院著有五十三年台上字第二六七三號判例可資參照，本
        件證人彭素貞於新台旅行社負責買票、退票會計業務，陳雅娟則於新台旅行
        社擔任票務工作，分別曾與被告丙○○辦理系爭機票退票帳款結算、購退票
        事宜，證人徐富雄為新台旅行社負責人與被告達慶公司素有業務往來、渠等
        就所證各節均為親與其事，被告空言證人陳雅娟、徐富雄、彭素貞未親與兩
        造之退票及購買新機票事，故證詞無可採云云，核無足取。
（四）、綜上所述，原告於七十七萬九千七百九十六元範圍內，依債權讓與、委任契
        約之法律關係，訴請被告達慶公司給付因處理原告等人委任之退票事務所收
        取之退票款及自起訴狀繕本送達翌日（即九十一年四月九日）起之法定遲延
        利息，即屬有據，應予准許，逾此部分為無理由，應予駁回。
五、末按民法第一百八十四條第一項前項規定侵權行為以故意或過失不法侵害他人之
    權利成立要件，故主張對造應負侵權行為責任者，應就對造之有故意或過失負舉
    證責任（最高法院五十八年台上字第一四二一號判例參照）。又侵權行為，即不
    法侵害他人權利之行為，屬於所謂違法行為之一種。債務不履行為債務人侵害債
    權之行為，性質上雖亦屬侵權行為，但法律另有關於債務不履行之規定，故關於
    侵權行為之規定，於債務不履行不適用之。本件原告另主張：被告丙○○經原告
    催告返還機票退票價款後，遲不為給付，應為故意以不法手段侵害原告之財產權
    ，或故意以背於善良風俗之方法加損害於原告，侵害原告之利益，實已成立民法
    第一百八十四條第一項之侵權行為；又因其為被告達慶公司之受僱人，於執行職
    務時不法侵害原告之權利，僱用人即被告達慶公司應連帶負損害賠償責任云云，
    惟查，本件被告丙○○辦理系爭機票退票及收取退票款等事務，係代理被告達慶
    公司履行契約義務一節，既如前述，則被告達慶公司、被告丙○○延未交付因處
    理委任事務收取之退票款一事，法律另有關於債務不履行之規定予以規範，故有
    關侵權行為之規定，於此並無適用。此外，原告就被告丙○○另有何不法侵害原
    告權利之故意或過失一事，並未舉證以實其說，是其上開主張核無可採；從而，
    原告依侵權行為法律關係訴請被告達慶公司、丙○○負連帶賠償責任，自屬無據
    ，應予駁回。
六、本件因事證已臻明確，兩造其餘攻擊、防禦方法及所為之立證，經核與判決之結
    果不生影響，無庸逐一論述，併予敘明。
七、本判決原告勝訴部分，兩造分別陳明願供擔保，請求宣告假執行或免為假執行，
    經核均無不合，爰分別酌定相當之擔保金額，予以准許。至原告敗訴部分，其假
    執行之聲請即失所附麗，應予駁回。
八、結論：本件原告之訴一部為有理由，一部為無理由，爰依民事訴訟法第七十九條
    但書、第三百九十條第二項、第三百九十二條，判決如主文。
中      華      民      國    九十二    年      三      月      六      日
                                      民事第四庭法      官  周玫芳
右正本證明與原本無異
如對本判決上訴，須於判決送達後二十日內向本院提出上訴狀
中      華      民      國    九十二    年      三      月      六      日
                                                書  記  官  王朝枝
   附   表
一、沈靖國  二、蕭艿菁  三、馬凱凱  四、林伯威  五、陳博志  六、林伯瑄
七、潘世斌  八、潘王明玉  九、林顏顏  十、陳德本  十一、游明仁  十二、藍文祥
十三、沈王香  十四、潘天助  十五、游葉碧


司法院資訊處製作；財團法人民間司法改革基金會備份。
